【裁判字號】    90,訴,3004
【裁判日期】    901207
【裁判案由】    漁業法
【裁判全文】
臺北高等行政法院判決                            九十年度訴字第三○○四號
                              .
    原      告  曹鍾春枝
    訴訟代理人  丁○○
    原      告  乙○○
    被      告  花蓮縣政府
    代  表  人  王慶豐縣長）.
    訴訟代理人  丙○○
右當事人間因漁業法事件，原告不服行政院農業委員會中華民國九十年二月二十七日
（九○）農訴字第九○○○九九○五三號訴願決定，提起行政訴訟。本院判決如左：
    主  文
原告之訴駁回。
訴訟費用由原告負擔。
    事  實
一、原告曹鍾春枝所有，乙○○駕駛之「瑞榮進號」漁船，於民國（下同）八十九年
    三月三十一日在花蓮縣豐濱外海距岸二‧四海浬處海域從事燈火漁業，案經行政
    院海岸巡防署海洋巡防總局第六海巡隊（下稱第六海巡隊）查獲，被告爰以其違
    反漁業法各裁處新台幣（下同）三萬元之罰鍰。原告不服，提起訴願，亦遭駁回
    ，遂向本院提起行政訴訟。
二、兩造聲明：
  (一)原告聲明：原處分及訴願決定均撤銷，訴訟費用由被告負擔。
  (二)被告聲明：駁回原告之訴。訴訟費用由原告負擔。
三、兩造之爭點：(1)瑞榮進號漁船是否在花蓮縣豐濱外海距岸六海浬外作業時，因逐
    水流而誤入六海浬內，是以原告無故意過失可言？(2)瑞榮進號漁船，僅配備六盞
    集魚燈，每盞五百度，被第六海巡隊查獲時，僅開一盞燈？(3)原告主張不知被告
    已公告「禁止五千瓦以上燈火漁業漁船進入六海浬內海域作業」之限制漁區而得
    免責，是否有理？
甲、原告主張：
  (一)經查原告甲○○○所有瑞榮進號漁船，僅配備六盞集魚燈，每盞五百度，被第六
    海巡隊查獲時，僅開一盞燈。此與被告公告禁止之事項不符，要無違法情事。詎
    第六海巡隊憑空認定十盞燈，每盞五百度，符合公告之五千度，有認定事實不憑
    證據之違法。
  (二)漁業法第四十四條第四款規定，主管機關為資源管理及漁業結構調整，固得以公
    告規定對漁區、漁期之限制及禁止。被告係以八十九年三月二十四日八九府農漁
    字第○二九三○六號公告上開事項，惟公告在何處？有無通告各區漁會？何時到
    達林園區漁會？何時轉為公告？本件系爭事實發生於八十九年三月三十一日，距
    公告日期僅七日，數十年之作業區突然公告禁止，有無公告實行期日（間）？原
    告乙○○當日在花蓮縣豐濱外海距岸六海浬外作業，在不知被告已公告限制漁區
    情況下，下網於六海浬外捕獲大量漁貨，馬力減弱，逐水流而誤入六海浬內，無
    故意及過失之行為，於法不罰。刑法第十六條明定：如自信其行為為法律所許可
    而有正當理由者，不知法律得免除其刑。行政處罰之法理亦當如是。
乙、被告主張：
  (一)被告依漁業法第四十四條第四款之規定，於八十九年三月二十四日，公告縣內沿
    近海域燈火漁業禁漁區有關限制事宜，公告載明「為保育本縣海域漁業資源及仔
    稚魚成長，促進資源永續利用，自即日起禁止五千瓦以上燈火漁業漁船進入本縣
    六浬內海域作業。」並以正本行文高雄市政府、各縣市政府（南投縣政府、臺中
    及嘉義市政府除外）、金門、連江縣政府、花蓮縣警察局、行政院海岸巡防局第
    六巡防隊、花蓮區漁會及縣政府公告欄，副本則行文行政院農業委員會漁業署、
    花蓮縣政府農業局，此有被告八十九年三月二十四日八九府農漁字第○二九三○
    六號函可稽；是原告質疑被告公告何在、有無通告各漁會及有無公告云云，洵不
    足採。
  (二)瑞榮進號漁船於八十九年三月三十一日在花蓮縣豐濱外海距岸二‧四海浬處海域
    從事燈火漁業，經第六海巡隊人員登船檢查，發現該船船舷邊水下聚魚燈十盞，
    每盞一千瓦，船上聚魚燈四盞，每盞五百瓦，已超過花蓮縣政府公告禁止五千瓦
    以上燈火漁船進入六海浬內海域作業之規定，此有第六海巡隊航海日誌、臨檢紀
    錄表影本及錄影帶可稽，原告謂該船僅配置六盞集魚燈，每盞五百度，被查獲時
    僅開一盞燈，無違法情事，並非事實。
  (三)原告違規地點經緯度為東經一百二十度三十四分，北緯二十二度三十八分，離限
    制距離六海浬，尚有三點六海浬之遙，違反公告限制，甚為明顯；又第六海巡隊
    防艇靠近取締原告船隻時，其他船隻均退出六海浬外，僅瑞榮進號正起網撈魚入
    艙，因漁獲頗豐，致無法停止作業；且經當地漁民反映，該船與其他船隻於該處
    作業至少二天以上，對該處作業環境，並非不知，是原告主張「逐水流而誤入六
    海浬內」，並無故意過失，實不足採。
    理  由
一、本件原告主張被告係以八十九年三月二十四日公告規定對漁區、漁期之限制及禁
    止；而原告同年月三十一日被查獲，距公告日期僅七日，實原告不知該規定。且
    當時瑞榮進號漁船，僅配備六盞集魚燈，每盞五百度，被第六海巡隊查獲時，僅
    開一盞燈，原告在不知被告已公告限制漁區情況下，下網於六海浬外捕獲大量漁
    貨，馬力減弱，逐水流而誤入六海浬內云云。被告辯以上開限制規定早在八十九
    年三月二十四日即公告，況原告在上開地點捕魚，係被第六海巡隊人員登船檢查
    等語。
二、查瑞榮進號漁船於八十九年三月三十一日在花蓮縣豐濱外海距岸二‧四海浬處海
    域從事燈火漁業，係經第六海巡隊人員登船檢查，發現該船船舷邊水下聚魚燈十
    盞，每盞一千瓦，船上聚魚燈四盞，每盞五百瓦，已超過花蓮縣政府公告禁止五
    千瓦以上燈火漁船進入六海浬內海域作業之規定，此有第六海巡隊八十九年四月
    十日（八九）洋局六海字第○八○○號函、航海日誌、臨檢紀錄表影本各一份及
    錄影帶可稽，原告陳稱該船僅配置六盞集魚燈，每盞五百度，被查獲時僅開一盞
    云云，尚非可信。另原告違規地點經緯度為東經一百二十度三十四分，北緯二十
    二度三十八分，離限制距離六海浬，尚有三點六海浬之遙；又第六海巡隊防艇靠
    近取締原告船隻時，其他船隻均退出六海浬外，僅瑞榮進號正起網撈魚入艙，因
    漁獲頗豐，致無法停止作業；且經當地漁民反映，該船與其他船隻於該處作業至
    少二天以上，對該處作業環境，並非不知，是原告主張「逐水流而誤入六海浬內
    」，並無故意過失，亦不足採。
三、查被告係依漁業法第四十四條第四款之規定，於八十九年三月二十四日，公告縣
    內沿近海域燈火漁業禁漁區有關限制事宜，公告載明「為保育本縣海域漁業資源
    及仔稚魚成長，促進資源永續利用，自即日起禁止五千瓦以上燈火漁業漁船進入
    本縣六浬內海域作業。」，並以正本行文高雄市政府、各縣市政府（南投縣政府
    、臺中及嘉義市政府除外）、金門、連江縣政府、花蓮縣警察局、行政院海岸巡
    防局第六巡防隊、花蓮區漁會及縣政府公告欄，副本則行文行政院農業委員會漁
    業署、花蓮縣政府農業局，此有被告八十九年三月二十四日八九府農漁字第○二
    九三○六號函一紙在卷可稽；原告質疑被告公告何在、有無通告各漁會及有無公
    告云云，為不足採。按法規明定自公布或發布日施行者，自公布或發布日起算至
    第三日起發生效力，為中央法規標準法第十三條所明定；被告上開禁止之公告，
    係於八十九年三月二十四日公告，且公告「自即日禁止」生效，是揆諸中央法規
    標準法第十三條規定，該公告應自八十九年三月二十六日發生效力。雖高雄縣政
    府於八十九年四月六日才函知其轄區內各區漁會，亦不影響該公告於八十九年三
    月二十六日生效之效力。另被告既已依法公告，原告即不得以不知該公告為由脫
    免責任。
四、按「主管機關為資源管理及漁業結構調整，得以公告規定下列事項‧‧‧四、漁
    區、漁期之限制或禁止‧‧‧」「有下列情事之一者，處三萬元以上十五萬元以
    下罰鍰‧‧‧五、違反第四十四條第四款至第尢款規定之一者‧‧‧」分別為漁
    業法第四十四條第四款及第六十五條第五款所明定。又查被告以八十九年三月二
    十四日八九府農漁字第○二九三○六號公告，「為保育本縣海域漁業資源及仔稚
    魚成長，促使資源永續利用，自即日起禁止五千瓦以上燈火漁業漁船進入本縣六
    浬內海域作業。違反本公告規定事項者，依漁業法第六十五條第五款或第十條規
    定核處，處分標準如下：（一）第一次違規者處船主及船長各三萬元罰鍰‧‧‧
    」。查本件該船於前述時間、地點從事燈火漁業，從而被告引據首揭規定衡酌其
    違規情節所為之原處分，應無違誤。
五、綜上所述，被告對原告二人所為之各處三萬元之罰鍰，於法並無不合，訴願決定
    予以維持亦無違誤，原告訴請撤銷於法無據，應予駁回。
六、據上論結，本件原告之訴為無理由，爰依行政訴訟法第九十八條第三項前段、第
    一百零四條，民事訴訟法第八十五條第一項前段，判決如主文。
中    華    民    國      九十      年    十二        月      七        日
                            臺 北 高 等 行 政 法 院  第五庭
                                           審 判 長  法  官  姜素娥
                                                     法  官  林文舟
                                                     法  官  帥嘉寶
右為正本係照原本作成。
如不服本判決，應於送達後二十日內，向本院提出上訴狀並表明上訴理由，如於本判
決宣示後送達前提起上訴者，應於判決送達後二十日內補提上訴理由書（須按他造人
數附繕本）。
中    華    民    國      九十      年    十二        月      十一      日
                                                     書記官  黃瑞芬


司法院資訊處製作；財團法人民間司法改革基金會備份。
